臺灣高等法院臺中分院民事判決　九十一年度再易字第六一號
　　　再審原告　甲○○
　　　再審被告　乙○○
右當事人間請求侵權行為損害賠償事件，再審原告對於中華民國九十一年九月三日本
院九十年度上字第三六八號確定判決提起再審，本院判決如左：
　    主　    文
再審之訴駁回。
再審訴訟費用由再審原告負擔。
      事實及理由
一、本件再審原告主張：（一）再審被告於八十六年十二月八日向台灣台中地方法院
    檢察署對再審原告提出告訴，主張再審原告於七十七年五、六月間起連續以偽造
    支票背書之方法，向其詐借新台幣（下同）一百十九萬八千元，經檢察官提起公
    訴後，再審被告於八十七年七月三十日，向審理此案之台灣台中地方法院刑事庭
    提出附帶民事訴訟請求損害賠償，該院刑事庭審理後認再審原告無再審被告所述
    之犯行，並為再審被告附帶民事訴訟無理由之判決，再審被告不服對之提起上訴
    ，鈞院刑事庭審理後，依刑事訴訟法第五百零四條第一項前段規定，將該附帶民
    事訴訟裁定移送鈞院民事庭審理，再審被告於九十年八月二十四日在原審準備程
    序中追加主張不當得利返還請求權，鈞院認再審被告之追加符合基礎事實同一等
    要件而准其追加，並認再審被告主張侵權行為損害賠償請求權雖已罹於時效，但
    其請求返還不當得利有理由，而於九十一年九月三日為再審被告勝訴判決，此判
    決並因不得上訴最高法院而告確定。（二）按確定終局判決適用法規顯有錯誤者
    ，當事人得以再審之訴對該判決聲明不服，民事訴訟法第四百九十六條第一項第
    一款定有明文。所謂適用法規顯有錯誤者，係指確定判決所適用之法規顯然不合
    於法律規定，或與司法院現尚有效及大法官會議之解釋，或最高法院尚有效之判
    例顯然違反者而言（最高法院六十年度台再字第一七０號判例參照）。（三）次
    按刑事法院依刑事訴訟法第五百零四條第一項以裁定將附帶民事訴訟移送同院民
    事庭，依同條第二項規定，固應免納裁判費，然所應免納裁判費之範圍，以移送
    前之附帶民事訴訟為限，一經移送同院民事庭，即應適用民事訴訟法之規定，如
    原告於移送民事庭後，為訴之變更、追加或擴張應受判決事項之聲明，超過移送
    前所請求之範圍者，就超過移送前所請求之範圍部分，仍有繳納裁判費之義務。
    又因犯罪而受損害之人，於刑事訴訟程序固得附帶提起民事訴訟，對於被告請求
    回復其損害，但其請求回復之損害，以被訴犯罪事實所生之損害為限，否則，縱
    令得依其他事由，提起民事訴訟，亦不得於刑事訴訟程序附帶為此請求，此經最
    高法院分別著有七十六年台上字第七八一號、六十年台上字第六三三號判例可參
    。又刑事訴訟法第四百八十七條第一項所謂「因犯罪而受損害之人，於刑事訴訟
    程序固得附帶提起民事訴訟，對於被告及依民法負賠償責任之人，請求回復其損
    害」，係指被害人依民法侵權行為之規定，對加害人及其僱主或法定代理人請求
    回復原狀，自不包括不當得利返還請求權。查再審被告於鈞院準備程序中追加主
    張不當得利返還請求權，請求再審原告返還所受不當利益一百十一萬五千七百八
    十元，再審原告一再反對再審被告所為訴之追加，更認再審被告不得利用刑事附
    帶民事訴訟而追加不當得利之訴訟標的，鈞院竟准其追加，與六十年台上字第六
    三三號判例意旨顯相違背，且依實務上所採行之訴訟標的理論，此屬訴之追加合
    併而非攻擊方法之提出，且超過移送前所請求之範圍，依民事訴訟費用法第二條
    及第五條第一項規定及上開判例意旨，自需繳納裁判費，縱認再審被告所主張之
    侵權行為損害賠償請求權及不當得利請求權兩訴訟標的屬互相競合或應為選擇之
    關係，因侵權行為損害賠償請求權依法免納裁判費用，依民事訴訟費用法第六條
    規定，亦應認不當得利請求權之價額為最高以之定原審訴訟標的，並據以計算繳
    納裁判費，始為合法而得為實質之審理。原確定判決既認再審被告追加主張不當
    得利返還請求權屬訴之追加，且符合民事訴訟法第四百四十六條第一項但書、第
    二百五十五條第一項第二款、第七款之追加要件，依前開說明，自應命再審被告
    繳納其所追加之不當得利訴訟之裁判費，鈞院竟未命再審被告繳納，亦未於判決
    內說明其無庸繳納之理由，即為再審被告不當得利請求有理由之判決，其判決適
    用法規顯有錯誤，已屬至明。（四）按依不當得利之法則請求返還不當得利，以
    無法律上之原因而受有利益，致他人受有損害為要件，又被詐欺所為法律行為，
    非當然無效，而係得撤銷之法律行為，於表意人撤銷其受詐欺之意思表示前，此
    一法律行為仍屬有效，此觀諸民法第一百七十九條、第九十二條之規定自明。查
    原確定判決係認定：上訴人（即再審被告）主張被上訴人（即再審原告）於系爭
    四張支票背面，分別偽造「林明政」、「林明佑」之背書後，向伊詐借取得訟爭
    一百十一萬五千七百八十元未還，其受利益，致伊受損害之事實，堪信為真實，
    依此一認定，再審原告取得系爭款項，係基於再審被告受詐欺而與再審原告所達
    成之借貸合意，且再審被告在鈞院改稱有按系爭支票面額扣取利息，伊實付一百
    十一萬五千七百八十元，原審確定判決亦據以認定借款金額，則再審原告取得系
    爭款項係本於兩造間之金錢借貸關係，已屬至明，而再審被告未曾向再審原告主
    張撤銷其被詐欺所為金錢借貸之意思表示，則再審原告取得系爭款項，實具有法
    律上之原因即兩造間之金錢借貸合意，與不當得利之構成要件有間，再審原告自
    無不當得利返還責任可言，原審確定判決竟依不當得利之規定，命再審原告返還
    其所借款項，與民法第一百七十九條及同法第九十二條之規定顯相違背，其適用
    法規顯有錯誤。至於民法第一百七十九條第二項規定是一項闡釋性之規定，僅在
    表示因侵權行為所生之損害賠償請求權，雖罹於時效而消滅，被害人不當得利請
    求權仍不受影響，被害人是否能夠向加害人請求返還其所受之利益，應視不當得
    利之構成要件是否具備而定，故原審確定判決上開適用法規顯有錯誤部分，不因
    民法第一百九十七條第二項規定而有所不同。況再審原告一再否認受有利益，再
    審被告迄未舉證證明再審原告受有利益，原確定判決竟作不利再審原告之判決，
    自與民事訴訟法第二百七十七條舉證責任之規定相抵觸。（五）綜上所陳，再審
    被告之請求為無理由，故再審原告於九十一年九月十九日收受判決正本，並於法
    定期間內提起本件再審之訴，自屬有理由，爰請求為原確定判決廢棄，駁回再審
    被告之訴之判決。
二、按確定終局判決適用法規顯有錯誤者，當事人得以再審之訴對該判決聲明不服，
    民事訴訟法第四百九十六條第一項第一款固定有明文，惟所謂適用法規顯有錯誤
    者，係指確定判決所適用之法規顯然不合於法律規定，或與司法院現尚有效及大
    法官會議之解釋，或最高法院尚有效之判例顯然違反者而言，最高法院六十年度
    台再字第一七０號著有判例要旨足資參照，因此，確定判決所適用之法規，如未
    有顯然不合於法律規定，或與司法院現尚有效及大法官會議之解釋，或最高法院
    尚有效之判例顯然違反者，當事人自不得據之為再審理由而提起再審之訴，自不
    待言；次按以一訴主張之數項標的互相競合或應為選擇者，訴訟標的之價額，應
    依其中價額最高者定之，民事訴訟費用法第六條規定甚明；又再審之訴顯無再審
    理由者，得不經言詞辯論，以判決駁回之，民事訴訟法第五百零二條第二項著有
    規定。
三、經查再審被告於原審主張伊所追加之返還不當得利之訴，與侵權行為損害賠償之
    訴，其請求基礎事實同一，依民事訴訟法第四百四十六條第一項但書、第二百五
    十五條第一項第二款、第七款規定，自得為訴之追加；又觀之民法第一百九十七
    條第二項規定，足徵被害人受損害而加害人因之受利益者亦有之，此生損害賠償
    請求權，復發生不當得利返還請求權，是謂請求權之競合，依前揭民事訴訟費用
    法第六條以一訴主張之數項標的互相競合或應為選擇者，訴訟標的之價額，應依
    其中價額最高者定之，經查本件再審被告本係起訴主張再審原告向伊詐借一百十
    九萬八千元，爰請求命再審原告如數給付，並加付自八十二年七月二十六日起至
    清償日止，按年息百分之五計算之利息，嗣減縮聲明請求再審原告應給付一百十
    一萬五千七百八十元，及自八十七年八月六日起算之法定遲延利息，縱再審被告
    追加再依不當得利之請求權為主張，此部分訴之追加之聲明，並未逾越其原請求
    即未超過移送前所請求之範圍，自無庸命再審被告繳納裁判費，至為灼然，因此
    ，再審原告認原審未命再審被告繳納裁判費，即為再審被告不當得利請求有理由
    之判決，其判決適用法規顯有錯誤云云，顯無理由，已屬至明。次按原審確定判
    決已敘明「按因故意或過失，不法侵害他人之權利者，負損害賠償責任。民法第
    一百八十四條第一項前段定有明文。又損害賠償之義務人，因侵權行為受利益，
    致被害人受損害者，於前項時效完成後，仍應依關於不當得利之規定，返還其所
    受之利益於被害人，為民法第一百九十七條第二項所明定。又民法第一百九十七
    條第二項之不當得利返還請求權，依同法第一百二十五條之規定，因十五年間不
    行使而消滅（最高法院二十九年上字第一六一五號判例參照）。鑑於此侵權行為
    所生之損害賠償請求權與不當得利返還請求權之發生，雖各有法律上之依據，但
    因適用法規之不同，而效力自異，發生之請求權內容遂亦不同。尤以關於消滅時
    效一點，在損害賠償請求權為二年或十年，在不當得利返還請求權為十五年。故
    前者因時效完成後，後者依然存在，被害人尚得行使之，因而加害人仍應依照關
    於不當得利之規定，返還其所受之利益。本件被上訴人既向上訴人詐借取得一百
    十一萬五千七百八十元迄未返還，有如上述，被上訴人自始即係惡意受領人，上
    訴人顯然因之受損害。而上訴人所本不當得利返還請求權又未逾十五年時效期間
    甚明，則被害人之上訴人依民法關於不當得利之規定，請求加害人之被上訴人返
    還其所受一百十一萬五千七百八十元之利益，尚無不合。至被上訴人辯述伊係基
    於借貸之法律關係取得款項，非無法律上之原因，亦未獲得任何不當利益云云，
    無非否認詐借取財因而受利益之不法行為之事實，委無足取。」等情，顯然原審
    確定判決係認定再審原告因侵權行為受利益，致再審被告受損害，於侵權行為之
    損害賠償請求權罹於時效完成後，應依關於不當得利之規定，返還其所受之利益
    於被害人即再審被告，因之，本件再審原告以：被詐欺所為法律行為，非當然無
    效，而係得撤銷之法律行為，於表意人撤銷其受詐欺之意思表示前，此一法律行
    為仍屬有效，且再審被告未曾向再審原告主張撤銷其被詐欺所為金錢借貸之意思
    表示，則再審原告取得系爭款項，實具有法律上之原因即兩造間之金錢借貸合意
    ，與不當得利之構成要件有間，再審原告自無不當得利返還責任可言，原審確定
    判決竟依不當得利之規定，命再審原告返還其所借款項，與民法第一百七十九條
    及同法第九十二條之規定顯相違背，並據以指摘原審確定判決適用法規顯有錯誤
    云云，亦顯無理由。綜上所述，本件再審原告提起本件再審之訴，為顯無理由，
    揆諸首開說明，爰不經言詞辯論，逕以判決駁回之。
四、據上論結，本件再審之訴為顯無理由，爰依民事訴訟法第五百零二條第二項、第
    七十八條條，判決如主文。
中　　　華　　　民　　　國　　九十一　　年　　　十　　　月　　 十六　　 日
~B1民事第一庭審判長法　官　林陳松
~B2　　　　　　　　法　官　鄭金龍
~B3　　　　　　　　法　官　李寶堂
右為正本係照原本作成。
不得上訴。
~B 　 　　　　　　書記官　顏子良
中　　　華　　　民　　　國　　九十一　　年　　　十　　　月　　 十七　　 日
                                                                        Ｂ
